臺灣高等法院民事判決　　　　　　　　　96年度上易字第40號
　　上　訴　人　甲○○
　　　　　　　　　　　　　　1.
　　被上訴人　　乙○○
　　兼訴訟代理　丙○○
　　人
上列當事人間請求損害賠償事件，上訴人對於中華民國95年11月
28日臺灣桃園地方法院95年度訴字第587號第一審判決提起上訴
，經本院於96年10月30日言詞辯論終結，茲判決如下：
    主  文
原判決關於命上訴人給付被上訴人丙○○超過新台幣捌拾陸萬捌
仟參佰伍拾壹元及自民國94年12月21日起至清償之日止，按年息
百分之五計算利息部分，暨命上訴人負擔訴訟費用之裁判均廢棄
。
上開廢棄部分，被上訴人丙○○在第一審之訴駁回。
其餘上訴駁回。
第一、二審訴訟費用（除確定部分外）由上訴人負擔四分之三，
餘由被上訴人丙○○負擔。
    事  實
甲、上訴人方面：
一、聲明：
  (一)原判決不利於上訴人部分廢棄。
  (二)上開廢棄部分被上訴人在第一審之訴駁回。
二、陳述：除與原判決記載相同者，茲予引用外，補稱略以：
  (一)上訴人係轉彎車輛且為小貨車，轉彎速度不可能過高，不可
    能造成被上訴人丙○○脾臟切除之傷害及機車凹陷幾乎全損
    之情況，被上訴人丙○○車速過快雖非肇事主因，但為損害
    擴大之原因。縱使上訴人轉彎時有過失，但如被上訴人丙○
    ○遵守時速限制，本件之損害將可獲得減輕。詎原審竟未說
    明被上訴人丙○○之行車速度若干，被上訴人丙○○如未超
    速，何以整輛機車右倒夾在小貨車之右前方車盤底下？是否
    因超速而造成損害之擴大等，即為不利上訴人之判決，自有
    違誤。
  (二)本件事故發生後，經到場警員實施酒精濃度測試之結果，被
    上訴人丙○○呼氣中所含酒精濃度為每公升0.05毫克，雖未
    達每公升0.55毫克以上，但既有0.05毫克，是否對被上訴人
    丙○○之反應能力有所影響，原審均未論及，自有未合。
  (三)上訴人每月薪資僅新台幣（下同）27,000元，並無多餘資金
    可供清償，若每月以薪資之三分之一為清償，需164個月始
    可清償完畢，若再加計利息，則將對上訴人造成終身沉重之
    負擔，而與常理未合，上訴人自得請求酌減應賠償金額。
  (四)桃園縣竹圍交通隊警察員彭國書所繪製之車禍現場圖與實際
    車禍現場、撞擊點不合，經上訴人詢問後，彭國書表示是依
    據被上訴人丙○○筆錄所繪，並沒有上訴人及被上訴人之簽
    名，自不得據上開車禍現場圖為不利上訴人之認定。
  (五)被上訴人乙○○亦已自陳其係被載著一直線行駛，不知道是
    什麼路，人是倒在麥當勞前方中正三街路，中正三街路也是
    一直線行駛，足以證明當時被上訴人丙○○是從中正三街直
    走。
  (六)刑事法院一審判決業已認定「側撞人不會只受傷脾臟而手腳
    身體未受傷，正面相撞才有可能只受傷脾臟，手腳才不會受
    傷」，故被上訴人丙○○雖主張當時機車時速20公里，然倘
    其所主張者為真，則遭上訴人追撞之機車不會在上訴人車輪
    下方，應該在中正東路上訴人車子側方前面幾公里，且被上
    訴人亦僅會受輕傷，惟被上訴人既受重傷害，足認其車速過
    快。
  (七)被上訴人既在原審自承有百分之四十之錯誤，則被上訴人自
    無要求賠償上百萬元之精神慰撫金之理。上訴人在道義上僅
    有賠償醫療費用之責。況被上訴人丙○○在事故發生前之勞
    保保險費僅有25,200元，事故發生後才調高為30,300元，顯
    係利用於事故發生後補繳保險費，而提高上訴人給付損害賠
    償之金額。
三、證據：除援用原審所提出者外，補提臺灣桃園地方法院95年
    度壢交簡字第548號刑事判決與被上訴人丙○○之投保資料
    為證。
乙、被上訴人方面：
一、聲明：上訴駁回。
二、陳述：除與原判決記載相同者，茲予引用外，補稱略以：
  (一)上訴人於車速相同下轉彎所產生之力將遠大於直行所產生之
    力，自可能造成被上訴人丙○○脾臟切除之傷害及機車毀損
    。又依牛頓第三運動定律，作用力越大造成之反作用力將會
    越大，如被上訴人丙○○之車速過快，其機車應會反彈，不
    可能夾在小貨車車盤下。至於被上訴人丙○○呼氣中所含酒
    精濃度雖有每公升0.05毫克，但對行為表現之影響程度極為
    輕微，不會影響反應力。
  (二)被上訴人丙○○之脾臟遭切除後，將會產生消化、吸收不良
    、易引起腹瀉、營養不良、控制血糖之機制產生問題，容易
    受到感染等後遺症，故請求之慰撫金並未過高。
  (三)由被上訴人丙○○之機車車頭仍倒向中正東路觀之，足認其
    係沿中正東路直行。
三、證據：援用原審所提出之立證方法。
丙、本院依職權調取刑事案件全卷（本院95年度交上易字第43號
    ）。
    理  由
一、被上訴人主張：上訴人於民國94年1月10日零時30分許，駕
    駛自用小貨車由東向西沿桃園縣大園鄉○○○路往大園市區
    方向行駛，行經中正東路162號前與中正三街交岔路口（該
    路口之交通號誌於凌晨轉為閃光號誌），欲左轉進入中正三
    街，適被上訴人丙○○騎重型機車搭載被上訴人乙○○，由
    西向東自大園鄉○○○路行駛在外側車道，已通過交岔路口
    ，並駛入中正東路靠近埔心方向之人行斑馬線之車道，因上
    訴人疏未注意車前狀況，未暫停即自其車道駛入被上訴人丙
    ○○行進之來車道搶先左轉，致被上訴人丙○○閃避不及，
    上訴人之自用小貨車車頭及右前保險桿處撞及被上訴人丙○
    ○機車車頭及左側前段車身處，被上訴人丙○○、乙○○均
    因受撞擊而倒地，被上訴人丙○○因此受有腹部鈍挫傷，且
    因脾之撕裂延及脾主質、腹膜後腔血腫之傷害，經送醫救治
    後即行脾臟切除手術，被上訴人乙○○則受有左側脛骨骨折
    、左側橈骨骨折等傷害。被上訴人丙○○因此受有支出醫療
    費用、往返醫院車資、看護費用、住院及在家休養期間減少
    所得、減少勞動能力之損失及精神上損害；被上訴人乙○○
    則受有支出醫療費用、看護費、薪資損失及精神上損害等情
    ，爰依侵權行為法則，求為命上訴人給付被上訴人進才1,27
    5,105元、給付被上訴人乙○○206,893元及均自94年12月21
    日起至清償之日按年息5%計算之利息等語（被上訴人丙○○
    於原審請求給付1,285,907元及利息、被上訴人乙○○請求
    給付431,342元及利息，原審駁回被上訴人超過前開金額及
    利息之請求，被上訴人未聲明不服，已告確定。）
　　上訴人則以：系爭車禍發生時，上訴人是行駛中正東路左轉
　  中正三街，被上訴人丙○○則行駛中正三街右轉中正東路，
    車禍之發生，可能是因被上訴人丙○○轉彎時車速太快才撞
    到其駕駛之小貨車，且被上訴人丙○○為酒後駕車，可能因
    此影響駕駛及注意能力，或因被上訴人丙○○強行爭道始造
    成車禍，上訴人並無過失等語，資為抗辯。
二、兩造不爭執事項：
  (一)上訴人於94年1月10日零時30分許，駕駛自用小貨車由東向
    西沿桃園縣大園鄉○○○路往大園市區方向行駛，行經中正
    東路162號前與中正三街交岔路口（該路口之交通號誌於凌
    晨轉為閃光號誌），欲左轉進入中正三街，與被上訴人丙○
    ○所騎重型機車發生碰撞，自用小貨車車頭及右前保險桿處
    撞及機車車頭及左側前段車身處，機車向右傾倒，被上訴人
    丙○○受撞擊而彈撞倒臥地面，因此受有腹部鈍挫傷，且因
    脾之撕裂延及脾主質、腹膜後腔血腫，經送醫救治後即行脾
    臟切除手術；搭乘被上訴人丙○○機車之被上訴人乙○○則
    自機車上滾落地面，受有左側脛骨骨折、左側橈骨骨折等傷
    害。
  (二)被上訴人丙○○因本件車禍受傷支出醫藥費21,217元、往返
    醫院車資8,960元、看護費19,800元，住院及在家休養共21
    日期間減少工作所得34,647元，減少勞動能力20%，已領取
    之強制汽車責任保險金379,227元，由上訴人應賠償之金額
    中扣除。
  (三)被上訴人乙○○因本件車禍受傷，支出醫藥費7,908元、看
    護費53,000元，無法工作之損失70,914元，強制汽車責任保
    險金30,000元由上訴人應賠償之金額中扣除    。
三、關於兩造就本件車禍之發生，有無過失言。關於此，被上訴
    人主張其騎重型機車搭載被上訴人乙○○，由西向東自大園
    鄉○○○路行駛在外側車道，已通過交岔路口，並駛入中正
    東路靠近埔心方向之人行斑馬線之車道，因上訴人由對向車
    道行至該路口時搶先左轉，致其閃避不及而發生碰撞，上訴
    人則辯稱被上訴人丙○○是行駛中正三街右轉中正東路，非
    直行中正東路，可能是因被上訴人丙○○轉彎時車速太快，
    且酒後駕車，影響駕駛及注意能力，或因丙○○強行爭道始
    造成本件車禍，上訴人應無過失等語。查本件車禍發生後，
    上訴人之自用小貨車停在前開交岔路口中正東路靠近往埔心
    方向之人行斑馬線上，被上訴人丙○○之機車向右傾倒，車
    頭夾在上訴人自用小貨車右前車頭下方，自用小貨車之車頭
    中心處及右前保險桿處有明顯凹陷撞擊痕跡，其擋風玻璃亦
    呈內陷碎裂狀，機車車頭及左側前段車身處，幾近全毀等情
    ，有台灣桃園地方法院94年度偵字第10344號刑事卷內所附
    道路交通事故現場圖及現場暨車損照片可參，依此，上訴人
    之自用小貨車確在尚未通過人行斑馬線前，即自其車道直接
    駛入來車道搶先左轉，被上訴人丙○○之機車則於穿越交岔
    路口後直行原有車道，二車以幾近對角相撞方式發生碰撞，
    因小貨車之力量較大，故碰撞後被上訴人丙○○之機車復被
    小貨車拖往中正三街方向推移一小段距離，在前述人行斑馬
    線上停住。以機車係向右傾倒，知係左側被小貨車碰撞，與
    被上訴人丙○○主張其與上訴人原為對向行駛，因上訴人左
    轉而發生碰撞相符，是其主張上訴人搶先左轉，應堪信為真
    實。反之，若依上訴人所辯，係於上訴人中正東路左轉及被
    上訴人丙○○由中正三街右轉時碰撞，則若係於被上訴人丙
    ○○正要右轉時碰撞，將形成二車車頭正面對撞，而非側撞
    ，若於被上訴人丙○○已右轉時始發生，則因小貨車之左側
    車頭較接近機車，故碰撞點當會在小貨車左側車頭，然依上
    開現場圖及照片所示，被上訴人丙○○之機車係右倒夾在自
    小用貨車之右前方車盤底下，且小貨車右側燈破損、撞擋風
    玻璃右下角有明顯撞痕，可知碰撞點當在小貨車之右前側，
    是上訴人辯稱車禍發生時，被上訴人丙○○係由中正三街右
    轉，與事實不合，難以採信。上開現場圖所繪機車車頭及車
    身，係夾在小貨車右前輪下，而非右前車頭，與照片所示略
    有誤差，但並不影響被上訴人丙○○係由中正東路直行之判
    斷，上訴人以該圖未完全精確，辯稱被上訴人丙○○由中正
    三街右轉，其與被上訴人丙○○為正面相撞，仍不可採。又
    被上訴人丙○○於車禍發生後，經到場警員當場對其實施酒
    精濃度測試，其呼氣中所含酒精濃度雖達每公升0.05毫克，
    有刑事卷所附丙○○之酒精濃度測定單一紙，附於偵查卷內
    可參，與法務部88年5月18日法88檢字第001669號函所示，
    以飲酒後其吐氣中所含酒精成分已達每公升0.55毫克或血液
    濃度達0.11%以上，為不能安全駕駛之標準，尚有相當距離
    ，難認其已因飲酒而影響其安全駕駛，是上訴人所辯被上訴
    人丙○○為左轉及因酒後騎車影響其反應力，均非可採。按
    汽車行駛時，駕駛人應注意車前狀況，並隨時採取必要之安
    全措施；且汽車行駛至交岔路口，轉彎車應暫停讓直行車先
    行，且左轉彎時，應距交岔路口30公尺前顯示方向燈或手勢
    ，行至交岔路口中心處左轉，並不得占用來車道搶先左轉；
    在劃有分向限制線之路段，不得駛入來車之車道內，95年6
    月30日修正前之道路交通安全規則第94條第3項、第102條第
    1項第4款、第6款、第97條第1項第2款定有明文。上訴人駕
    駛自小貨車行至肇事地點交岔路口欲左轉彎之際，未注意車
    前狀況，並隨時採取必要之安全措施，且未於距交岔路口30
    公尺前顯示方向燈或手勢，行至交岔路口中心處再行左轉，
    即貿然左轉並占用被上訴人丙○○行進之來車道，而當時天
    候有雨、夜間有照明、道路無缺陷、無障礙物、視距良好，
    亦有道路交通事故調查報告表(一)附於前開刑事卷內可參，是
    上訴人並無不能為前開注意之情形，其仍疏未注意而發生
    本件車禍，致被上訴人受有前揭傷害，自有過失。其次，閃
    光黃燈表示「警告」，車輛應減速接近，注意安全，小心通
    過，為道路交通標誌標線號誌設置規則第211條第1項第1款
    亦有明文。車禍發生當時，中正東路方向之號誌為閃光黃燈
    之事實，為兩造所不爭，且有前開現場圖可參，被上訴人丙
    ○○於行經該處時，時速約40公里，亦為其於警訊中自承無
    誤，是被上訴人丙○○騎機車行經系爭路口時，疏未注意車
    前狀況，並隨時採取必要之安全措施，且駛至前開路口時，
    號誌為閃光黃燈，亦未減速接近，注意安全，小心通過，致
    發生本件車禍，是上訴人抗辯被上訴人丙○○行車速度過快
    ，就被上訴人損害之發生及擴大，與有過失者，應屬可採。
    經檢察官於上開刑事案件偵查時，函請台灣省桃園縣區車輛
    行車事故鑑定委員會鑑定，亦認為上訴人駕車左轉未讓直行
    車先行為肇事主因，被上訴人丙○○駕駛重機車疏未注意車
    前狀況為肇事次因，有該鑑定委員會94年8月19日桃縣行字
    第0945202186號號函暨鑑定意見書1份附次前開刑事偵查卷
    足稽。本院審酌事故發生經過，上訴人違規搶先左轉，過失
    程度較重，被上訴人丙○○未依號誌所示注意車前狀況，小
    心通過，過失程度較輕，且上訴人於原審就被上訴人主張上
    訴人應負過失比例為百分之六十，被上訴人丙○○為百分之
    四十，亦表示沒有意見等情，認上訴人、被上訴人丙○○應
    依上開比例負過失責任，方屬合理。
四、就被上訴人所受損害之金額言。按汽車、機車或其他非依軌
    道行駛之動力車輛，在使用中加損害於他人者，駕駛人應賠
    償因此所生之損害；不法侵害他人之身體或健康者，對於被
    害人因此喪失或減少勞動能力，或增加生活上之需要時，應
    負損害賠償責任；不法侵害他人之身體、健康者，被害人雖
    非財產上之損害，亦得請求賠償相當之金額。民法第191條
    之2前段、第193條第1項、第195條第1項前段分別定有明文
    。上訴人因本件過失致被上訴人受到傷害，則被上訴人主張
    上訴人應依上開規定，賠償所受損害，自屬有據。就被上訴
    人所受之損害項目中，兩造已就部分項目達成爭點協議，本
    院應以之為裁判基礎。茲就被上訴人所受損害賠償之範圍，
    說明如下：
  (一)被上訴人丙○○部分：
  1.醫藥費：兩造合意以21,217元計算。
  2.往返醫院車資：兩造合意以8,960元計算。
  3.看護費：兩造合意以19,800元計算。
  4.住院及在家休養共21日之減少工作所得：兩造合意以34,647
    元計算。
  5.減少勞動能力之損失：查被上訴人丙○○於93年8月12起日
    至94年6月29日間之勞工保險投保薪資額為30,300元，有兩
    造於原審及本院分別提出之勞工保險被保險人投保資料表在
    卷可參，依該資料表所示，被上訴人丙○○是於93年8月12
    日投保，在本件車禍發生前，上訴人辯稱被上訴人丙○○是
    為本件車禍而投保云云，洵無可採。是被上訴人丙○○受傷
    前之月平均薪資至少為30,300元，應可認定。以此計算後，
    被上訴人丙○○之年所得為363,600元（30,300×12＝363,
    600）。又兩造合意被上訴人丙○○減少勞動能力之程度為
    20%，依此被上訴人丙○○每年受到之損失為72,720元（
    363,600*20%=72,720）。查被上訴人丙○○為69年12月4日
    出生，於94年1月10日本件車禍受傷時為25歲，至勞動基準
    法規定勞工強制退休年齡為60歲之時止，尚有35年之勞動年
    限，依霍夫曼計算法扣除中間利息後，被上訴人丙○○減少
    勞動能力所受之損失，其現值為1,494,673元（元以下捨去
    ）。
  6.精神慰撫金：本院審酌被上訴人丙○○為國中肄業，原為大
    貨車司機，經濟狀況勉可維持，被上訴人丙○○因本件車禍
    受有腹部鈍挫傷，且因脾臟撕裂延及脾主質，腹膜後腔血腫
    ，而將脾臟切除，除身體所受之痛苦外，更因身體缺少脾臟
    功能而影響工作及日常生活之活動機能，精神上自會受有相
    當大之痛苦，且受傷時為25歲，正值青年，除需面對醫療、
    開刀所帶來之痛苦外，其上開傷害無法再從事耗費勞力之工
    作，影響終身，及上訴人為高中畢業，從事保全事業，每月
    收入約27,000元，尚應扶養小孩2人，經濟小康等一切情狀
    ，認被上訴人丙○○主張受有50萬元之精神損害，尚屬相當
    。
  7.被上訴人丙○○以上各項損害，合計為2,079,297元。
  (二)被上訴人乙○○部分：
  1.醫療費用：兩造合意以7,908元計算。
  2.看護費：兩造合意以53,000元計算。
  3.無法工作之薪資損失：兩造合意以70,914元計算。
  4.精神慰撫金：本院審酌被上訴人乙○○為高中畢業，尚於就
    學中，家境小康，因車禍致左側脛骨骨折、左側橈骨骨折等
    傷害，而骨折之癒合期間長久，且往往造成日常生活之不便
    ，影響工作及日常活動機能，在精神上自受有相當的痛苦，
    及上訴人前開之身分、地位、經濟能力等一切情狀，認被上
    訴人乙○○主張受有25萬元之精神上損害，應屬可採。
  5.被上訴人乙○○以上各項損害，合計為394,822元。
五、就被上訴人得請求上訴人給付之金額言。損害之發生或擴大
    ，被害人與有過失者，法院得減輕賠償金額，或免除之，民
    法第217條第1項定有明文。被上訴人丙○○就本件車禍之發
    生與有過失，已如前述，本院自得依上開規定，核減上訴人
    對被上訴人丙○○賠償之金額。再者，債務人之代理人或使
    用人，關於債之履行有故意或過失時，債務人應與自己之故
    意或過失負同一責任，同法第224條本文亦有明定。此一規
    定，於使用人因侵權行為應負損害賠償時，應類推適用。被
    上訴人乙○○既使用被上訴人丙○○所騎機車，達其行動目
    的，被上訴人丙○○亦屬被上訴人乙○○之使用人，依上開
    說明，被上訴人乙○○應就被上訴人丙○○之過失，負同一
    責任，故本院亦得核減上訴人對被上訴人乙○○應賠償之金
    額。又就本件車禍之發生，被上訴人丙○○應負百分之四十
    責任，已如前述，因此，本院認為應就上訴人應負之損害賠
    償責任，核減百分之四十為合理。依此，被上訴人丙○○得
    請求上訴人賠償之金額為1,247,578元（2,079,297*0.6＝
    1,247,578），被上訴人乙○○得請求上訴人賠償之金額為
    236,893元（394,822*0.6＝236,893）。又兩造合意被上訴
    人所受之損害中應扣除強制汽車責任保險金，其中被上訴人
    丙○○應扣除379,227元，被上訴人乙○○應扣除30,000元
    ，扣除後，被上訴人丙○○得請求上訴人給付之損害賠償金
    額為868,351元（1,247,578-379,227＝868,351），被上訴
    人乙○○得請求上訴人給付之損害賠償金額為206,893元（
    236,893-30,000＝206,893）。
六、綜上所述，被上訴人本於侵權行為之法律關係，請求上訴人
    給付被上訴人丙○○868,351元，給付被上訴人乙○○206,8
    93元，及均自起訴狀繕本送達翌日即94年12月21日起，至清
    償日止按週年利率百分之五計算之利息，為有理由，應予准
    許。逾此所為請求，為無理由，應予駁回。上開不應准許部
    分，原審判命上訴人給付，自有未洽，上訴意旨指摘原判決
    此部分不當，求予廢棄改判，為有理由，應由本院將原判決
    此部分廢棄，改判如主文第2項所示。至於上開應准許部分
    ，原審判命上訴人如數給付，核無違誤，上訴意旨，就此部
    分，指摘原判決不當，聲明廢棄，為無理由，應駁回其上訴
    。
七、據上論結，本件上訴為一部有理由，一部無理由。依民事訴
    訟法第450條、第449條第1項、第79條，判決如主文。
中　　華　　民　　國　　96　　年　　11　　月　　13　　日
                    民事第九庭
                        審判長法  官    黃熙嫣
                              法  官    陳玉完
                              法  官    呂太郎
正本係照原本作成。
不得上訴。
中　　華　　民　　國　　96　　年　　11　　月　　15　　日
 　　　　　　　　　　　　　 　書記官    黃千鶴
